臺北高等行政法院判決
　　　　　　　　　　　　　　　　　　 95年度訴字第02380號
　　　　　　　　　　　　　　　.
原　　　告　國衛傳播事業股份有限公司
代　表　人　甲○○
訴訟代理人　丙○○
被　　　告　國家通訊傳播委員會
代　表　人　蘇永欽（主任委員）
訴訟代理人　乙○○
　　　　　　丁○○兼送達代收.
上列當事人間因衛星廣播電視法事件，原告不服行政院中華民國
95年5 月12日院臺訴字第0950085753號訴願決定，提起行政訴訟
。本院判決如下：
　　主  文
原告之訴駁回。
訴訟費用由原告負擔。
　　事  實
一、事實概要：行政院新聞局（下稱新聞局，其通訊傳播相關業
    務自民國〔下同〕95年2 月22日起主管機關變更為國家通訊
    傳播委員會即被告）因原告經營之「國衛電視台」頻道於94
    年8 月24日11時30分至12時播出之「健康最前線－男性困擾
    」節目，由主持人馬世莉、來賓吳醫師、謝漢良及江青霞共
    同解說，節目中談及男性陽萎早洩等問題，吳醫師舉數病患
    醫治成功之例，除詳述病患之病情及治療方法外，並表示其
    行醫多年，具深入研究，有上開問題之觀眾朋友，不妨親自
    至服務處，其當誠懇為大家解答，主持人則表示吳醫師對症
    下藥治療，一、二星期即見效果，有上開問題找吳醫師就對
    了，謝漢良亦表示不幸產生病狀，找吳醫師就不會錯，節目
    中出現「健康最前線/ 健康諮詢專線：0000-000-000」，經
    廣播電視節目暨廣告諮詢會議評鑑，認定系爭節目內容，廣
    告意圖十分明確，致節目未與廣告區分，違反衛星廣播電視
    法（下稱衛廣法）第19條第1 項規定；又原告前因違規，於
    一年內經新聞局處罰4 次有案，茲再違規，乃依衛廣法第37
    條第1 項第1 款及行政院新聞局處理違反衛星廣播電視法罰
    鍰案件裁量基準（以下簡稱裁量基準）一、（二）2 之（2
    ）規定，以94年11月16日新廣4 字第0940626247號行政處分
    書處原告罰鍰新臺幣（下同）30萬元，並請立即改正，逾期
    不改正，將按次連續處罰。原告不服，提起訴願，經遭決定
    駁回，遂向本院提起本件行政訴訟，僅就原處分關於罰鍰30
    萬元部分聲明不服。
二、兩造聲明：
　(一)原告聲明求為判決：
    1.訴願決定及原處分關於30萬元罰鍰部分均撤銷。
    2.訴訟費用由被告負擔。
　(二)被告聲明求為判決：
    1.駁回原告之訴。
    2.訴訟費用由原告負擔。
三、兩造之爭點：
甲、原告主張：
一、按從原處分書內容，彙述其所謂之違規事實於下：
  (一)來賓吳姓中醫師於節目舉數例病患成功醫治，詳述何種病情
    ，如何配方與徹底治療，例如「我行醫多年來，很注意陰陽
    調合的原理，根據患者病因、表裡、陰陽、體質等，有很深
    入研究，不幸有以上問題的觀眾朋友，不妨親自到服務處來
    ，我一定很誠懇為大家解答」。
  (二)主持人馬世莉於節目中說，像吳醫師在治療，可說對症下藥
    ，一、二星期就可見效果，有什麼問題趕緊來找他就對了；
    吳醫師說的案例，就是很好證明，你若有敗腎問題，找他就
    對了，若聽不清楚或有需要，都歡迎親自到服務處來，咱的
    醫師都很誠懇為你服務。
  (三)來賓謝漢良於節目中說，不幸有病狀產生，像陽萎、早洩、
    小便白濁，不知要怎樣，我告訴你，快來找吳醫師就不會錯
    。
  (四)秀出「健康最前線／健康諮詢專線：0000-000-000」等情節
    。
二、但查：
  (一)上述無論是主持人或來賓之口白對話, 或許是較為通俗而直
    接，其用語可能無法符合原處分機關（即新聞局）官員高雅
    標準要求, 惟如逕以之認定違反衛廣法第19條第1 項規定，
    則失之無據，至於節目秀出系爭節目製作單位之諮詢專線00
    00000000，亦令原告公司不解新聞局如何認定節目內容與廣
    告有所關連。
  (二)來賓吳姓中醫師及主持人建議觀眾如有節目探討之病徵現象
    ，可到吳姓中醫師服務處尋求解答，而來賓謝漢良表示洽找
    吳姓中醫師等等對白，誠屬一般製作節目過程，極其平常之
    用語，主持人或來賓推崇吳姓中醫師之專業能力或有這過其
    實，但亦為人情之常。縱然節目中敘及前往吳姓中醫師之服
    務處洽詢，惟並無出任何服務處住址及聯電話，即便觀視二
    十多分鍾的系爭節目內容，主持人或來賓亦無有一人曾提及
    吳中醫師服務處住在那裡及聯絡電話為何，雖節目結尾有秀
    出「健康最前線／健康諮詢專線0000000000」，但該號碼為
    製作單位之聯絡電話，亦非吳中醫師服務處或診所電話。何
    況事實上，中醫師目前並無開業紀錄，平常僅從事研究工作
    。
  (三)再查吳中醫師並非任何中醫診所之負責人或駐診醫師，則來
    賓吳中醫師及節目製作單位自無為任何中醫診所宣傳之必要
    ，況且系爭節目內容亦無曾提及任一中醫診所。或謂系爭節
    目討論主題涉及中醫診治疾病之實例，而系爭節目有插播正
    和中醫診所之商業性廣告，是以新聞局據以指稱系爭節目與
    廣告未作區分。惟遑論吳中醫師與正和中醫診所毫無淵源，
    而商業性廣告之託播業主為提高廣告宣傳效果，指定廣告播
    映的時段自屬平常之情事，況原告公司經營之「國衛電視台
    」頻道，就目前有線電視生態而言，乃屬弱勢頻道，一般有
    線電視系統常將之定頻於後段頻道位置，以致廣告業務無法
    與其他強勢頻道對比，原告公司辛苦經營，縱然製播節目型
    態及內容僅能獲取少數觀眾之共鳴，但自由競爭之市場，亦
    有其生存空間及提供部分民眾知識之灌輸，竭盡一份社會責
    任。新聞局如以系爭節目插播正和中醫診所之商業性廣告，
    即指稱系爭節目涉有違反衛廣法第19條第1 項「節目維持完
    整性，並與廣告區分」規定，並依據同法第37條規定核罰處
    分原告，確為主觀擅斷之違法作為。
  (四)原告公司深信主管機關之官員應不喜歡此類較通俗之節目（
    或許應明確說為「粗劣低俗」），但社會民眾知識水準高卑
    不一，各己需求愛好大異其趣。節目型態或內容為何，能否
    生存？抑有無競爭力，誠應歸由市場機能汱劣存優之競爭，
    實不宜由新聞局以主管官員主觀性看法，毫無標準（甚而違
    背其自訂之節目廣告化或廣告節目化認定原則）地截取系爭
    節目之一、二內容或對話，即逕行指稱原告公司違反節目與
    廣告區隔之要求，進而核罰30萬元。今查系爭節目內容、製
    作單位乃完全遵照新聞局關於90年5 月30日（九○）正廣四
    字第7298號令頒行之「節目廣告化或廣告節目化認定原則」
    ，且「健康最前線」節目於節目結束前秀出19.5秒之節目諮
    詢電話0000-000-000亦未違反該原則之第9 款「節目諮詢電
    話或網址未於節目結束時以疊印方式播送、播送時間逾二十
    秒或該電話與廣告中電話相同者。」故新聞局僅憑主觀性系
    爭節目之看法，即判斷整體訊息推介特定商品，不知究竟以
    何種標準加以認定，處分書未有任何敘明。
三、原告特將該節目之分時內容製作流程表，由該表可明顯看出
    「健康最前線」節目時段播出商業性廣告內容之時段前及與
    廣告時段後均插播有公益廣告為區隔，節目與廣告分開，足
    證新聞局所為處分實有謬論。
四、又新聞局雖主張為求程序之妥適，並尊重社會輿情特聘學者
    、專家及社會公正人士於94年10月25日召開「廣播電視節目
    暨廣告諮詢會議」評鑑認定上開節目廣告化並有諮詢意見彙
    整表等語。惟於96年4 月24日鈞院之準備程序庭，法官問及
    被告機關訴訟代理人，原告違反「節目廣告化或廣告節目化
    認定原則」的何項？該訴訟代理人才翻閱原則依臨場反應而
    回答，顯見並非學者、專家及社會公正人士所一致認定之諮
    詢意見，有失平等暨公允原則。
五、另經原告公司節目編審部門查證節目中之來賓「吳中醫師」
    有醫師執照，無開業紀錄，平常僅從事研究工作，且觀看節
    目帶內容亦無「吳中醫師」之全名或服務處所地址或診所電
    話也無販賣或推廣商品或藥品，僅與主持或其它來賓互動訪
    談問答而已，實屬一般座談性節目，何來之節目廣告化？且
    究竟廣告何物？其間所插播之商業廣告也經衛生局法申請核
    可之廣告也有與節目明顯區隔之公益廣告。是原告並無所謂
    應注意，能注意，而不注意之過失。
六、況依照衛廣法第19條第1 項之規定：「節目應維持完整性，
    並與廣告區分。」，其立法意旨謹要求節目與廣告應予區隔
    ，並未有節目廣告化或廣告節目化等相關名詞出現，然新聞
    局在法無明文授權的情形下，貿然於90年5 月30日發布實施
    「節目廣告化與廣告節目化認定原則」，並列舉出16項於節
    目中發生而將被認定為節目廣告化之情形，做為該局的裁處
    標準。而被告現又針對該原則提出修正草案，可見該原則之
    適法性讓人質疑，在衛廣法未授權行政機關制定認定原則或
    相關規範的前提下，該原則應暫緩修訂，並應予以廢止，以
    免衍生適法性的爭議。
七、綜上所陳，原處分書未明確指出原告究竟如何違反衛廣法第
    19條第1 項規定，而「健康最前線－男性的困擾」系爭節目
    之部分內容究竟何以有未與廣告區隔之情事，亦未見被告機
    關加以敘明。爰請鈞院判決如聲明所示，以維權益。
乙、被告主張：
一、按衛廣法第19條第1 項規定：「節目應維持完整性，並與廣
    告區分。」違反者，依同法第35條第3 款規定，予以警告。
    同法第37條第1 項第1 款復規定：「衛星廣播電視事業或境
    外衛星廣播電視事業1 年內經處罰2 次，再有前2 條（第35
    條、第36條）各款情形之一者，處新臺幣20萬元以上200 萬
    元以下罰鍰，並通知限期改正，逾期不改正者，得按次連續
    處罰。」
二、查原告經營之「國衛電視台」頻道於94年8 月24日11時30分
    至12時播出之「健康最前線–男性困擾」節目，其主持人為
    馬世莉，來賓為吳中醫師、謝漢良、江青霞，節目中談及有
    關男性陽萎早洩等問題，吳醫師於節目中舉數例病患成功醫
    治，並詳述何種病情，如何配方與徹底治療，例如「我行醫
    多年來，很注重陰陽調合的原理，根據患者病因、表裡、陰
    陽、體質等，有很深入研究，不幸有以上問題的觀眾朋友，
    不妨親自到服務處來，我一定很誠懇為大家解答。」又主持
    人於節目中說：「像吳醫師在治療，可說是對症下藥，一、
    二星期就可見效果，有什麼問題趕緊來找他就對了；吳醫師
    說的案例，就是很好證明，你若有敗腎問題，找他就對了，
    若聽不清楚或有需要，都歡迎親自到服務處來，咱的醫師都
    很誠懇為你服務」。來賓謝漢良表示：「不幸有病狀產生，
    像陽萎、早洩、小便白濁，不知要怎樣，我告訴你，快來找
    吳醫師就不會錯。」並秀出「健康最前線/ 健康諮詢專線：
    0000-000-000」等情節。經認定節目整體呈現推介特定醫師
    作宣傳之廣告事實，違規事證明確，原告違反衛廣法第19條
    第1 項規定之行為，洵堪認定。
三、次查，原處分機關（即新聞局）係衛廣法主管機關，為求程
    序之妥適，並尊重社會輿情，特別聘請學者、專家及社會公
    正人士召開「廣播電視節目暨廣告諮詢會議」，對涉違反衛
    廣法之節目及廣告內容評鑑，供新聞局核處時之參考，新聞
    局核處時，仍會考量原告陳述意見後，並依違法事實是否符
    合法律構成要件，再就個案情節輕重與該頻道之核處紀錄，
    依職權認定，系爭節目經新聞局提報94年10月25日召開之「
    廣播電視節目暨廣告諮詢會議」評鑑，認定上開節目廣告化
    明顯，有側錄帶、廣播電視節目暨廣告諮詢意見彙整表及原
    處分卷可稽。
四、又查衛廣法第19條第1 項之立法意旨即在維護觀眾之收視權
    益，避免電視台假節目之名，行廣告之實，爰明定廣告應與
    節目明顯分開。新聞局於90年5 月30日以（90）正廣四字第
    07298 號令發布「節目廣告化或廣告節目化認定原則」，作
    為主管機關行使裁量權之基準，及電視事業編審人員審片之
    依據。原告前因違反節目廣告化規定，一年內經新聞局依第
    37條第1 項第1 款規定核處4 次在案（新聞局行政處分明細
    表附卷可憑）；茲再違規，爰依同法第37條第1 項第1 款規
    定及裁量基準第1 點第2 款第2 目之（2 ）規定，處罰鍰30
    萬元，洵屬有據。
五、況原告為衛星廣播電視事業，應遵守衛星廣播電視法相關規
    定。茲其任令違法節目於其頻道中播出，顯有應注意能注意
    而不注意之過失，自應負法律責任。新聞局依法核處，認事
    用法尚無不合。是其訴訟無理由，請依法駁回，以維法紀。
    理  由
一、按「經訴願程序之行政訴訟，其被告為左列機關：一、駁回
    訴願時之原處分機關。」、「被告機關經裁撤或改組者，以
    承受其業務之機關為被告機關。」行政訴訟法第24條第1 款
    及第26條前段分別定有明文。次按「行政機關之管轄權，依
    其組織法規或其他行政法規定之。」行政程序法第11條第1
    項亦著有規定。查衛廣法第3 條第1 項固規定：「本法所稱
    主管機關為行政院新聞局。」，惟自國家通訊傳播委員會成
    立之日起，通訊傳播相關法規，包括衛廣法，涉及該會職掌
    ，其職權原屬新聞局均變更為該會；該會掌理違反通訊傳播
    相關法令事件之取締及處分事項，為國家通訊傳播委員會組
    織法第2 條、第3 條第13款所明定；而國家通訊傳播委員會
    亦即被告業於95年2 月22日成立，則於本件訴願進行中，原
    處分機關新聞局既於95年2 月22日經改組，將上述部分之業
    務移由被告辦理，自應由承受其業務之機關為行政訴訟之被
    告，原告起訴意旨改列國家通訊傳播委員會為被告，於法自
    屬有據，合先敘明。
二、次按節目應維持完整性，並與廣告區分，為衛廣法第19條第
    1 項所規定。違反者，依同法第35條第3 款規定，予以警告
    。又「一年內經處罰2 次，再有前2 條各款情形之一者」，
    處20萬元以上2 百萬元以下罰鍰，並通知限期改正，逾期不
    改正者，得按次連續處罰，復為同法第37條第1 項第1 款所
    明定。另「一、本局處理衛星廣播電視事業及境外衛星廣播
    電視事業違反衛星廣播電視法罰鍰案件裁量基準：（一）‧
    ‧‧3 、事業就相同違法行為，不問是否為同一節目，已於
    1 年內經依衛廣法第35條或第36條受處分2 次，再有同一法
    條違法事證者，依第37條第1 項第1 款處理之。（二）構成
    第37條規定者：處新臺幣20萬元以上2 百萬元以下罰鍰，並
    通知限期改正，逾期不改正者，得按次連續處罰。1 、第一
    次：處罰鍰新臺幣20萬元‧‧‧2 、第二次至第二十次：（
    1 ）‧‧‧（2 ）違反第19條（節目應與廣告區分；播送之
    節目畫面應標示其識別標識）‧‧‧處罰鍰新臺幣30萬元。
    ‧‧‧。」為新聞局93年12月22日新廣4 字第0930626520號
    令修正發布之裁量基準一、（一）之3 及一、（二）之2 之
    （2 ）前段所規定。經核與立法意旨無違，得予適用。
三、查原告經營之「國衛電視台」頻道於94年8 月24日11時30分
    至12時播出之「健康最前線－男性困擾」節目，由主持人馬
    世莉、來賓吳醫師、謝漢良及江青霞共同解說，節目中談及
    男性敗腎或腎虧（陽萎早洩）等問題，吳醫師舉數病患醫治
    成功之例，除詳述病患之病情、治療方法外，並表示其行醫
    多年，具深入研究，有上開問題之觀眾朋友，不妨親自至服
    務處，其當誠懇為大家解答；主持人則表示吳醫師對症下藥
    治療，一、二星期即見效果，經驗豐富，治好千千萬萬的人
    ，有上開問題找吳醫師就對了，鄉親朋友若是有需要或不清
    楚的地方，都歡迎親自到服務處來，咱的醫師都會很誠懇為
    你解決問題；謝漢良亦表示不幸產生病狀，找吳醫師就不會
    錯。節目最後並配合主持人之宣播「歡迎鄉親朋友有需要或
    不清楚的地方，親自到服務處來」等台詞，及吳醫師之展示
    個人半身畫面，重複刊出「健康最前線/ 健康諮詢專線：00
    00-000-000」等情，有側錄帶附新聞局原處分卷可稽，並經
    本院當庭勘驗屬實，有播放畫面之列印紙本附卷可證。又系
    爭節目曾經新聞局於94年10月25日召開之廣播電視節目暨廣
    告諮詢會議評鑑結果，認定其節目廣告化明顯，有廣播電視
    節目及廣告諮詢意見表影本附新聞局原處分卷可稽。另原告
    於本次行為前，亦曾因違反節目及廣告管理規定（即節目廣
    告化），經新聞局先後以93年7 月27日新廣4 字第09306240
    34號、93年10月26日新廣4 字第0930626036號、93年11月26
    日新廣4 字第0930626705號、94年3 月16日新廣4 字第0940
    621538號、94年3 月28日新廣4 字第0940621734號及94年4
    月14日新廣4 字第0940622016號行政處分書，分別核處警告
    （第一次、第二次）或罰鍰（第三次以後）在案，有前案行
    政處分書影本及行政處分明細表附原處分卷可稽。
四、次按衛廣法第19條第1 項規定之立法目的在維護觀眾之收視
    權益，避免廣電業者假節目之名，行廣告之實，爰明定「節
    目應維持完整性，並與廣告區分」，即廣告應與節目明顯分
    開，不容將節目廣告化。而依廣播電視法第2 條規定：「本
    法用辭釋義如左：‧‧‧八、稱節目者，指廣播與電視電台
    播放有主題與系統之聲音或影像，內容不涉及廣告者。九、
    稱廣告者，指廣播、電視或播放錄影內容為推廣宣傳商品、
    觀念或服務者。‧‧‧」。又新聞局對於違反衛廣法行為之
    認定，為避免憑片面主觀之好惡即對業者作成處分，並保持
    專業觀念能跟得上社會脈動，特聘請社會各界之專業人士組
    成廣播電視節目暨廣告諮詢會議，對涉有違反衛廣法之節目
    及廣告內容進行評鑑，以提供公正、客觀諮詢意見，該局再
    就個案情節輕重與該頻道受處分之紀錄，依法核處。查系爭
    節目內容既係以「腎機能虧損」為主題，藉採訪及公開答問
    方式，由吳醫師闡述「陽痿」、「早洩」症狀及推薦使用何
    種中藥方治療，並與主持人、來賓接續宣稱其效果甚佳，歡
    迎有這方面問題的朋友親自到其服務處所解決（或解答）問
    題，節目最後更宣播諮詢專線電話號碼提供民眾洽詢，其目
    的無非招徠患者前往其服務之診所接受醫療。則從整體觀察
    ，系爭節目內容雖未直接提供吳醫師服務診所之名稱、地址
    或信箱，然吳醫師於節目中不斷宣稱其醫術如何高明，呼召
    有這方面問題的觀眾朋友前往其服務之診所接受治療，主持
    人及其他來賓亦同聲唱和，並讓觀眾知其姓、認其貌，再由
    製作單位宣播諮詢專線電話號碼，透過主持人鼓勵民眾親自
    前往「吳醫師」服務的診所接受治療，自足以彰顯其係為「
    吳醫師」推廣宣傳醫療業務，已有「廣告」之實，致破壞「
    節目」之完整性。從而廣播電視節目暨廣告諮詢會議評鑑系
    爭節目廣告化明顯，其判斷於法並無不合。又原告於本次行
    為（94年8 月24日）前1 年內，即曾因違反衛廣法第19條第
    1 項規定，經新聞局以93年10月26日新廣4 字第0930626036
    號文予以警告處分（參照行政罰法第2 條第4 款規定，警告
    性處分亦屬行政罰），及先後以93年11月26日新廣4 字第09
    30626705號、94年3 月16日新廣4 字第0940621538號、94年
    3 月28日新廣4 字第0940621734號、94年4 月14日新廣4 字
    第0940622016號文處以罰鍰，計4 次，茲再違反相同之規定
    ，乃於1 年內經依衛廣法第35條、第36條或第37條受處罰2
    次，再有違反同一法條之情形，應依第37條第1 項第1 款論
    處，且係1 年內受處罰2 次後再犯第4 次，則新聞局依衛廣
    法第37條第1 項第1 款規定及前揭裁量基準，處以罰鍰30萬
    元，認事用法並無不合，且係處以法定範圍內偏低度之罰鍰
    ，亦無裁量逾越權限或濫用權力之情事。
五、末按本案吳醫師全名吳慶明，係登錄在臺北市○○區○○路
    244 號「回生中醫診所」執業之醫師，其於另案臺灣電視臺
    於95年1 月23日播放的「健康最前線」節目中，亦曾以「腎
    機能虧損」為主題，藉採訪及公開答問方式，由其本人闡述
    「陽痿」、「早洩」症狀及推薦使用何種中藥方治療，並與
    主持人馬世莉、來賓接續宣稱其效果甚佳，歡迎有這方面問
    題的朋友找吳醫師治療，或打電話詢問，或直接到其服務處
    所解決（或解答）問題，節目最後更宣播諮詢專線電話：00
    00－000 －000 ，並緊接著廣告播出正和、中和兩家中醫診
    所的地址及電話0000－000 －000 等內容與本案情節如出一
    轍。案經新聞局認其內容宣傳各式療效，涉嫌違反衛生法令
    ，乃以95年1 月27日新廣三字第0950620942號函檢送95年1
    月23日播出之節目側錄帶移請行政院衛生署辦理。經該署移
    由臺北市政府衛生局查認該節目內容涉「病名及療效」，且
    有諮詢專線電話提供民眾洽詢，明顯以達招徠患者醫療為目
    的，吳醫師已違反醫療法第85條第1 項、第86條第3 款及第
    5 款規定，爰依同法第103 條第1 項第1 款規定，以95年6
    月8 日北市衛醫護字第09534223500 號行政處分書，處吳醫
    師5 萬元罰鍰。吳醫師不服，循序提起行政訴訟後，甫經本
    院於95年6 月1 日以95年度簡字第939 號判決駁回其訴，併
    此明。
六、綜上所述，本件原罰鍰處分認事用法既無違誤，訴願決定予
    以維持，即無不合，原告仍執前詞及個人主觀之見解，請求
    撤銷訴願決定及原處分，為無理由，應予駁回。
據上論結，本件原告之訴為無理由，爰依行政訴訟法第98條第3
項前段，判決如主文。
中　　華　　民　　國　　96　　年　　6 　　月　  28  　日
                          第六庭審判長法　官  林  文  舟
                                      法　官　闕  銘  富
                                      法　官  許  瑞  助
上為正本係照原本作成。
如不服本判決，應於送達後20日內，向本院提出上訴狀並表明上
訴理由，如於本判決宣示後送達前提起上訴者，應於判決送達後
20日內補提上訴理由書（須按他造人數附繕本）。
中　　華　　民　　國　　96　  年　  6　   月　  28　　日
                                      書記官  陳  德  銘
